行　政　法　院　判　決　　　　　　　　　　　　　八十八年度判字第一九三七號
　　原　　　告　甲　○
　　被　　　告　財政部臺灣省北區國稅局
右當事人間因綜合所得稅事件，原告不服行政院中華民國八十七年八月十八日台八十
七訴字第四○八○三號再訴願決定，提起行政訴訟，本院判決如左︰
　　主  文
原告之訴駁回。
　　事  實
緣原告七十九年度綜合所得稅結算申報，被告以其漏報取自國防部中山科學研究院（
以下簡稱中科院）之薪資所得計新台幣（下同）五○○、五八○元，乃核定補徵稅額
六一、三○二元，並處罰鍰一一、八○○元。原告不服，就取自中科院薪資所得五○
○、五八○元及罰鍰部分，申經復查結果，除罰鍰准予註銷外，其餘未准變更。原告
乃不甘服，就系爭薪資所得部分，提起訴願、再訴願，均遭決定駁回，遂提起行政訴
訟，茲摘兩造訴辯意旨於次：
原告起訴意旨略謂︰一、一再訴願決定之理由，不外乎三點：第一，「中科院給付非
軍職員工之『品位加給』及『技術津貼』之所得，屬經常性補助費給與，且依職等按
月定額支給，為提供勞務所取得之報酬」，故應屬所得稅法第四條第八款但書所謂之
「提供勞務所取得之報酬」及第十四條第一項第三類之「薪資」，而非第四條第八款
本文之「研究補助費」，因而「乃屬應課稅之薪資所得」。第二，「原處分機關發單
補徵稅款，並未逾前揭稅捐稽徵法第二十一條所定核課期間，所稱基於信賴利益不宜
追溯徵補等節，殊無足採。」第三，再訴願決定書中引八十六年判字第一二號及七五
號等判決為支持其論理之依據。依原告之見，此三點理由在論理上均有瑕疵，且不足
以作為駁回原告聲請之理由。二、就上述第一點而言，一再訴願決定書均引用中科院
八十一年訓誠字第一六八七三號函：「本院於年度開始即訂有各項研究計畫，並按照
研究計畫逐月實施。各項研究計畫除一般經費外，為勵人員竭盡心智參與研發工作
，另編列研發人員研究補助費及技術津貼。為便利作業，研發人員研究補助費係採按
月發放方式，再經成本歸戶手續，回歸計畫預算內（研究補助費採個案給付，必將增
加人力及作業之負擔，不符經濟效益）」。並依此推論「中科院給付非軍職員工之『
品位加給』及『技術津貼』之所得，屬經常性補助費給與，且依職等按月定額支給，
為『提供勞務所取得之報酬』而認定『核非免稅之研究補助費所得』，乃屬應課稅之
薪資所得，殆無疑義」。簡之，再訴願決定係以「悉依該院所訂品位加給支給標準表
：之等級，每月按級定額領取」或「薪資」等形式將系爭所得認定為「提供勞務所取
得之報酬」，而引用所得稅法第四條第八款的但書為行政院決定書系爭為應稅判定的
基礎。然而，再訴願決定卻對其再三引用之一六八七三號函中所稱「為便利作業，研
發人員研究補助費係採按月發放方式．．．（研究補助費採個案給付，必將增加人力
及作業之負擔，不符經濟效益）」等未加以審酌，也未有任何辯駁及說明，顯有贊同
之意。按中科院如此之說法，明顯表示「品位加給」及「技術津貼」之所以採按月給
付之方式，純為便宜之計，以免破壞經濟效益，造成不必要之負擔，其本質仍應為第
一六八七三號函所謂「為獎勵人員竭盡心智參與研發工作」之「研究補助費」無誤。
對此行政機關也未有反對之意，顯已表贊同。三、行政機關一再以「凡定期給付即為
報酬」之推論作為應稅之唯一理由。惟所謂「報酬」法律上並未以定期給付方式作為
要件，行政機關的作法，顯係超越法條文義之解釋，不符法律的解釋「始於文義，亦
終於文義」之原則，實不足採。且觀乎所得稅法第四條第一款「現役軍人之『薪』餉
」，雖有「薪資」之形式，但仍屬於免稅範圍；同法第十四條第一項第三類雖列「薪
資」應課稅，但也於同類第二款中明文表示「依第四條規定免稅之項目，不在此限」
。凡此種種，均足以顯示：是否為報酬，並不以是否按月給付為要件；應稅或免稅，
亦與是否為「薪資」之名稱無關。總之，所得之名稱與形式均非足以認定為應稅之理
由，應視所得之實質為何而定。財政部訴願決定書及行政院決定書所持之理由，實不
足以推論出應稅之結論。再就法律之目的解釋而論，依所得稅法第四條第八款之立法
目的視之，其旨顯在鼓勵研發以增進全民之福祉，中科院所研發者，乃涉及國家安全
、全民福祉之國防科技為行政院與財政部所不爭。中科院需要之技術水準明顯需要獎
勵誘因以利中科院任務之遂行。此即足以顯示系爭之品位加給合乎所得稅法第四條第
八款之要旨，為依法免稅。而財稅機關僅以作業程序否決其免稅，實為超越母法之要
旨，其解釋有違法之虞，自為不當引用。四、其次，就第二點而論，再訴願決定書中
以「本件原處分機關發單補徵稅款，並未逾前揭稅捐稽徵法第二十一條所定核課期間
，所稱基於信賴利益不宜追溯補徵等節，殊無足採」。來回應原告一再強調「國稅局
自六十八年至八十二年默認中科院依法免稅的事實，已足以形成人民之信賴」之信賴
利益保護原則之主張。實則，若認為「凡未逾稅捐稽徵法第二十一條即合乎人民信賴
」為真，是否表示，即使是信賴納稅時政府規定之法令而依法納稅之人民，在五年之
內，仍持續活在因政策或解釋改變，隨時可能被追溯補稅的陰影中﹖且即使被追補，
也並不破壞其信賴利益﹖行政機關如此對「信賴利益」的詮釋，顯有偏差，也明顯違
反「不利處分應不溯及既往」之行政原理。按稅捐稽徵法第二十一條之要旨乃在限制
追溯期限，不宜認為「凡未逾第二十一條即合乎人民信賴利益」。所謂「信賴利益」
，在本案而言，係人民在納稅當時，信賴政府及法律之規定而依法納稅，即應受到保
護，而不受將來法令變更之影響。原告對系爭年度之所得稅已完全按當時法律與政府
認可、要求之標準，誠實地完成納稅，若仍被追補，將毫無信賴利益之保護可言。鈞
院七十六年判字第四七四號判決亦充分說明此要旨：「不管行政機關之決定是否合法
，除了重大且明顯之瑕疵或其違法係可歸責於納稅義務人外，行政機關之行為一經表
露於外，人民通常會對其所造成法律狀態之存續寄以信賴，並以之作為行為依據，此
種依據之信賴，應受保護，否則人民將生活於一不確定之法律狀態中」。五、最後就
第三點而言，再訴願決定書中以「此類案件經八十六年度判字第一二號及第七五號等
判決駁回在案，遂駁回其訴願，經核並無不妥」。經查八十六年度判字第七五號判決
為原告王秀桂八三年度綜合所得稅結算申報，要求退還稅額之訟。系爭為七十九年所
得稅之事宜，行政院無視於系爭期間仍「為財稅主管機關授權中科院做決定依法免稅
，並不作為之默示同意」與確定應稅之行政命令尚未下達之狀態。八十六年度判字第
七五號等判決與本案系爭有時間、背景全然不同，行政院決定書引喻失當，自當捨棄
。六、品位加給其本質完全合乎第四條第八款之勵研究的免稅要項依法免稅，至於
員工其他的所得均依法課稅。對品位加給免稅一案，中科院於六十八年以來，多次請
財稅主管機關作澄清，其函示如下：『一、凡依職級按月定額發給者，應屬各該研究
人員之薪資所得，應於給付時應依法辦理扣繳，所得人並應於年度結算申報時合併申
報課稅。二、如係按研究計畫個案給付，並非通案按職級按月給付者，則為研究補助
費，依法可免納所得稅。三、如屬第一種情形，中科院以往未依法扣繳，所得人以往
年度亦未申報納稅者，應即請中科院轉知所得人自行向稽徵機關補報並補繳應納稅額
，可免予處罰，自六十九年一月起中科院應於給付時依法扣繳，所得人應於每年終後
合併申報綜合所得稅。」本案經報奉行政院六十八年十一月八日第一一二○四號函准
予備查在案。七、所得稅法第十四條所得分類中之第三類薪資所得定義：「薪資所得
．．．二、前項薪資包括：薪金、俸給、工資、津貼、歲費、獎金、紅利、各種補助
費．．．」以為應稅的項目。但同一條款之但書：「但．．．及依第四條規定免稅之
項目，不在此限」。第十四條的但書說明「薪資」本身非應稅之要件，是否免稅應由
所得是否符合第四條的要旨定之，是否依據第四條第八款免稅，應按所得本質，而非
給付之方式。同法第四條第一款「現役軍人之薪餉」免納所得稅，其中「薪」餉免稅
從未有適法性之爭，顯然「薪資」之名無關應稅或免稅。中科院之品位加給確是針對
鼓勵研發而設立，已符合第四條第八款免稅之立法要旨，而由自六十八年以來的實務
均默認系爭依法免稅。稽徵單位以「依職級按月定額發給」即為「勞務所得」的行政
解釋，而引用第四條規定之但書作為應稅之認定。若中科院有意以「單月多一元、雙
月少一元」造成不同之給付，豈不荒謬﹖正說明財稅主管機關用「按月定額發給而為
應稅」之解釋的不合理性。「依職級按月定額發給」與「勞務」之間並無必然的關聯
，本件系爭所得究竟是否屬免稅之研究補助費，應審查該項所得給付之本質，而非給
付之方式。在所得稅法條文中並無規定認定報酬之給付方式為何，「依職級按月定額
發給」即為「勞務所得」的行政解釋甚為可議，實務上亦無意義，根本曲解第四條第
八款之立法要旨。八、由所得稅法明確說明，係以所得之本質，而非給付之方式來決
定第四條第八款之適用。稅捐機關以作業形式或名詞來判定系爭為應稅的見解，明顯
違背十四條所得分類中之第三類薪資所得之定義。退一步說，以法律未規定之要件作
應稅之認定，顯然與「租稅法定主義」有違，其合法性基礎實屬可疑。本案財稅機關
認之見解顯然違背母法之排除規定，超越法律的行政解釋應實已有違背母法違誤，應
屬無效。況依品位加給獎勵研發之本質而言，自可依所得稅法第四條第八款之規定免
稅。九、品位加給一案，中科院自六十八年以來，也多次請財稅主管機關作澄清，財
稅主管機關於六十八年十一月三十日以台財稅字第三八五○一號作函示，並未應稅與
否做明白之表示，給予中科院自行判斷的空間。中科院對自己組織的性質、品位加給
的本質最為清楚，一直認為合乎第四條第八款之獎勵研究的要旨，未列入扣繳憑單。
財稅機關對此均未有任何違背函示、反對意見或要求改進的表示，顯示對中科院專業
看法的尊重。自始及財政部函釋後，中科院均未將品位加給列入扣繳憑單，也未轉知
員工自行向稽徵機關補報。又系爭未申報的所得及其發放方式（如前節所述）早已為
主管稽徵機關所明知，按所得稅法第九十五條規定『稽徵機關應隨時調查扣繳義務人
對於有關扣繳之報告是否確實，並督促依照本法規定扣繳稅款』，稅捐稽徵人員依此
逐年到中科院查閱相關會計資料，而對系爭金額未予扣繳乙節，均未有違三八五○一
號函示、反對意見或要求改進的表示。再者，八十一年十一月三日中科院尚以（八一
）訓誠字第一六八七三號函被告檢送有關研究補助費之相關資料及性質說明，以證實
該比研究補助費屬免徵所得稅範圍，該局亦無疑義。系爭涉及的人數近萬人，為期長
達近二十年，主管財稅機關本於職責不可能不去探討，的確也多次到中科院瞭解，若
系爭應稅；按所得稅法第九十五條稅捐稽徵人員應作、可作而未做應稅明確之命令，
明顯說明稅捐稽徵機關默示同意系爭所得為免稅。十、如前節所述，直到八十四年十
月十七日行政院台八四財三七○○七號函對系爭所得應稅方才為確定之核示。自六十
八年財政部發台財稅字第三八五○一號函起，對系爭所得，主管財政機關本身一直處
於默示認可免稅的狀況。期間涉及近萬人、為期近二十年，財稅主管機關之默示認可
免稅，已明顯為人民之信賴利益，應有行政法上之「信賴保護」原則之適用。中科院
的作為亦需報國防部同意，中科院的未將品位加給列入扣繳憑單，也未轉知員工自行
向稽徵機關補報，這些國防部認可的作為，也為「信賴保護」原則適用之一部分。十
一、明顯違反不利處分應不溯及既往：行政院台八四財三七○○七號函「應為核課」
之行政命令才正式確定而下達。可見自六十八年財政部發台財稅字第三八五○一號函
起及至八十四年十月十七日止，主管財政機關本身對系爭所得免稅或應稅並不清楚，
一直處於默示認可免稅的狀況。「應為核課」之行政命令下達後，財稅主管機關並向
前追溯五年，包括系爭所得額之年度。徵稅事項，為對國民不利處分，國稅局之回溯
追繳，實已明顯違反「不利處分應不溯及既往」之行政原理。按對於法律之規定有疑
義者，自當以命令補充之，本案系爭所得依上開所陳，迨至民國八十年稅捐機關仍視
為免稅所得，因此，法律見解或行政命令從有變更，亦應詳述理由，重新發布，並自
新函令頒布日生效，否則人民財產權之保障，將無所依歸。十二、聯合報八十七年二
月二十六日報導：「中小學教師之課後輔導、暑期藝術活動所得，要外的所得，．．
．開始繳納所得稅」。賦稅署長王得山表示：「過去財政部不瞭解中小學教職員有政
府發放薪資以外之免稅範圍，因此發布新解釋令，並且由今年起適用」。對該項所得
之教職員並未予處罰也未予追溯，僅以「不瞭解」一詞帶過。此為「不利處分應不溯
及既往」之行政原理。十三、綜上說明：系爭所得明確為鼓勵研發而設立，其本質合
乎所得稅法第四條第八款之立法要旨。另近二十年以來，主管財稅機關以不作為之默
示認可，本案原告所領取之品位加給屬依法免納所得稅，是屬行政法上之人民之信賴
利益的保護範圍。行政院直至八十四年十月十七日方才為確定之核示，加上主管財稅
機關種種的作為，說明在此之前，主管財稅機關確為默示認可系爭為免稅。財稅主管
機關無視其為鼓勵研發的本質，無視於所得稅法第十四條的但書，以法無規範之發放
形式作應稅之認定，顯然有違「租稅法定之主義」原則。八十四年方才為確定之核示
後，財稅主管機關之追溯，更嚴重產生行政法上之「人民之信賴利益的破壞」與已明
顯違反「不利處分應不溯及既往」之行政原理。為此，請判決撤銷原處分及一再訴願
決定等語。
被告答辯意旨略謂：一、中科院之預算雖分別依計畫編列人事費支應其員工之各項給
與，但實際上領受「科技品位加給」或「技術津貼」之非軍職人員，無論配屬之單位
或參與不同計畫，悉依該院所訂「科技人員品位支給標準表」、「技術員薪給標準表
」之等級，每月按級定額領取「科技品位加給」或「技術津貼」。該院與其聘僱人員
之約定事項亦載明所指薪給，除實物代金及眷補費外，包括全部給與，是以該院非軍
職人員所領受之「科技品位加給」或「技術津貼」，核屬其因提供勞務所取得之報酬
，另被告於八十二年間曾派員前往該院現場瞭解結果，該院支付非軍職人員之「科技
品位加給」及「技術津貼」係採按月給付方式，原核定以系爭薪資所得（研究補助費
或品位加給）五○○、五八○元，併課當年度綜合所得額，核定應補稅額六一、三○
二元，要無不合。二、至原告主張於申報所得稅時，即依當年度扣繳憑單誠實申報，
而今中科院復掣發扣繳憑單，被告怠於事實之認定，而以扣繳憑單之掣發與否為課稅
之認定標準，且在認定標準未明確前，追溯補徵系爭所得之綜合所得稅，實有悖依法
課稅原則乙節；按財政部六十八年十一月三十日台財稅第三八五○一號函釋，中科院
發給研究人員之研究加給依職級按月定額發給者，應屬各該研究人員之薪資所得，應
於給付時應依法辦理扣繳，所得人並應於年度結算申報時合併申報課稅，並自六十九
年一月起適用。是「品位加給」屬薪資所得應合併申報課稅已臻明確，原告主張顯係
對法令之誤解。三、原告另主張稅捐稽徵人員逐年審閱中科院相關之會計資料，對系
爭金額未予扣繳，均未予置喙，顯證同意中科院對該所得性質認定為研究補助費，屬
免稅範圍乙節，查就中科院系爭「品位加給」或「技術津貼」是否依法扣繳、申報情
事，於被告成立前即八十年元月間經桃園縣稅捐稽徵處大溪分處去函中科院請依法辦
理，被告成立後亦先後多次函請中科院提示資料供核，此有被告所屬大溪稽徵所八十
三年一月二十二日北區國稅大溪審第00000000號等函件可稽，是原告主張委
無足採。四、原告又主張八十一年十一月三日中科院以（八十一）訓誠字第一六八七
三號函說明系爭研究補助費（品位加給）應屬免徵所得稅範圍，被告並無疑義乙節，
查依該函內容僅係說明中科院薪資給付方式，而被告亦未據此函覆系爭品位加給屬免
稅所得；又依行政院秘書長來函已明確指示中科院給付非軍職人員之科技品位與技術
津貼免扣繳所得稅乙案，與現行法令規定不合，應依法課徵所得稅。且按現行所得稅
法對此相關之規定條文，係於五十二年制訂迄今，對系爭「品位加給」及「技術津貼
」應依法課徵所得稅之規定並未修正，被告依所得稅法規定補徵七十九年度綜合所得
稅，依法並無不合。原告之訴為無理由，請判決駁回等語。
　　理　由
按中華民國政府或外國政府，國際機構、教育、文化、科學研究機構、團體，或其他
公私組織，為獎勵進修、研究或參加科學或職業訓練而給與之獎學金及研究、考察補
助費等所得，免納所得稅。但受領之獎學金或補助費，如係為授與人提供勞務所取得
之報酬，不適用之，為行為時所得稅法第四條第八款所規定。又凡公、教、軍、警、
公私事業職工薪資及提供勞務者之所得，為薪資所得，該項所得之計算，以在職務上
或工作上取得之各種薪資收入為所得額；前項薪資包括薪金、俸給、工資、津貼、歲
費、獎金、紅利、各種補助費及按月或按年分期給付之退休金或養老金。但為雇主之
目的，執行職務而支領之差旅費、日支費及加班費不超過規定標準者，及依同法第四
條規定免稅之項目，不在此限，復為同法第十四條第一項第三類所明定。本件原告七
十九年度綜合所得稅結算申報，被告初查以其漏報取自中科院之薪資所得計五○○、
五八○元，乃核定補徵稅額六一、三○二元，並科處罰鍰一一、八○○元。原告不服
，以系爭所得係研究補助費，且係按研究計畫個案給付，並非通案按職級按月給付者
，參照財政部六十八年十一月三十日台財稅第三八五○一號函釋，依行為時所得稅法
第四條第八款規定，應屬免稅所得云云。申經被告復查結果，以原告為中科院非軍職
員工，七十九年度領取自中科院薪資中之五○○、五八○元屬品位加給，為其所不爭
，而中科院之預算雖分別依計畫編列人事費支應員工之各項給與，然領受品位加給或
技術津貼之非軍職人員，無論配屬之單位或參與不同計畫，悉依該院所訂「科技人員
品位加給支給標準表」「技術員薪給標準表」之等級，每月按職級定額領取品位加給
或技術津貼。且中科院聘僱人員之約定事項亦載明薪給除實物代金及眷補費外，包括
全部給與，業經被告所屬大溪稽徵所赴中科院查閱資料瞭解無誤，並為中科院八十一
年十一月三日八十一訓誠字第一六八七三號函所明示，系爭品位加給自始即屬薪資所
得，自應依法合併申報繳稅，原核定並無不合，除罰鍰部分准予註銷外，其餘乃未准
變更。原告猶不服，循序提起行政訴訟，主張：上開薪資所得五○○、五八○元，無
論係按職給付或按月給付，其性質均屬所得稅法第四條第八款規定之研究補助費，依
法應屬免稅所得，不得對之課徵所得稅，即系爭所得係依研究計畫專案申請及依各員
工參與程度分別計算發放，並非定額給付，於會計上採按月給付僅屬權衡變通辦法，
其性質符合財政部六十八年十一月三十日台財稅第三八五○一號函釋，稽徵機關逐年
至中科院查閱相關會計資料，亦對系爭所得未予扣繳一節未予置理，中科院據以認定
系爭研究補助費係屬免稅所得，應屬合法、適當，且稽徵機關多年未課徵，應認默示
免稅，其於經過數年後始為應稅主張，有違信賴原則。況本件所得應依其本質審查，
而非逕依給付之方式認定；又中科院遲發扣繳憑單，被告怠於事實之認定，僅以扣繳
憑單為課稅之認定標準，有悖依法課稅之租稅法定原則，且不利處分應不溯及既往，
即不宜追溯補徵系爭所得稅云云。經查，行政法上所謂信賴保護原則，係指人民因相
信既存之法秩序，而安排其生活或處置其財產，則不能因嗣後法規之制定或修正，而
使其遭受不能預見之損害，用以保護人民之既得權益。本原則之適用，係在禁止新制
定或修正法規有溯及既往之效力。本件中科院之預算雖分別依計畫編列人事費支應其
員工之各項給與，但實際上領受「品位加給」或「技術津貼」之非軍職人員，無論配
屬之單位參與不同計畫，均依該院所訂「科技人員品位加給支給標準表」、「技術員
薪給標準表」之等級，每月按職級定額領取科技品位加給或技術津貼。且該院與其聘
僱人員之約定事項亦載明所指薪給，除實物代金及眷補費外，包括全部給與，其非軍
職人員所領受之科技品位加給或技術津貼，核屬因提供勞務所取得之報酬，應無行為
時所得稅法第四條第八款免納所得稅規定之適用。況被告於八十二年間派員前往該中
科院瞭解結果，其支付非軍職人員之科技品位加給及技術津貼確係按月給付方式，復
經中科院八十一年十一月三日（八一）訓誠字第一六八七三號函致被告，說明該院各
類薪資扣繳所得稅狀況：「以該院於年度開始即訂有各項研究計畫，並按照研究計畫
逐月實施。各項研究計畫除一般經費外，為獎勵科技人員竭盡心智參與研發工作，另
編列研發人員研究補助費及技術津貼。為便利作業，研發人員研究補助費係採按月發
放方式，再經由成本歸戶手續，回歸計畫預算內（研究補助費採個案給付，必將增加
人力及作業之負擔，不符經濟效益）」等語。足見中科院給付非軍職員工之品位加給
及技術津貼之所得，屬經常性研究補助費給與，且依職級按月定額支給，為提供勞務
所取得之報酬，依首揭規定，核非免稅之薪資所得，被告依法發單補徵稅款，並未逾
稅捐稽徵法第二十一條所定核課期間，於法並無不合。而首揭所得稅法之規定一直未
變更，僅闡明該稅法之行政院及財政部之函釋變更，未及於法規之制定或修正，則上
開函釋之變更應追溯至首開稅法頒布時生效適用，且無行政法信賴保護原則之適用。
另納稅義務人如有所得稅法第十四條第一項各類之所得，即應依同法第七十一條規定
申報納稅，而所得稅法第九十五條之規定，僅係為加強課稅資料之正確性，授予稽徵
機關調查及督促扣繳義務人對於扣繳報告之確實，是尚不因稽徵機關未為調查或按期
代扣稅款及督促扣繳義務人，即認納稅義務人就其取得之所得稅不負申報納稅之義務
。所得稅法並無明文規定，稅捐稽徵機關有默示免稅之權利。原告主張，核無足採。
本件原處分揆諸首揭規定，洵無違誤，一再訴願決定，遞予維持，俱無不合。原告起
訴意旨，難謂為有理由，應予駁回。
據上論結，本件原告之訴為無理由，爰依行政訴訟法第二十六條後段，判決如主文。
中    華    民    國     八十八      年      五      月      十四       日
                    行 政 法 院 第 五 庭
                                審 判 長 評  事      趙  永  康
                                         評  事      鄭  淑  貞
                                         評  事      沈  水  元
                                         評  事      林  清  祥
                                         評  事      劉  鑫  楨
右  正  本  證  明  與  原  本  無  異
                                         法院書記官  張  惠  美
中    華    民    國     八十八      年      五      月      十五       日
